臺灣高雄地方法院民事判決
111年度訴字第80號
原      告  張東楀（原名張超盛）



訴訟代理人  吳剛魁律師
被      告  吳秀霞  


訴訟代理人  林春華律師
上列當事人間請求拆屋還地等事件，本院於民國111年10月11日
言詞辯論終結，判決如下：
    主      文
一、被告應將坐落高雄市○○區○○○段○○○○段0000地號土地如附圖
    所示編號A （面積0.35平方公尺）、B （面積0.25平方公尺
    ）、C （面積0.24平方公尺）、D （面積0.21平方公尺）、
    E （面積0.23平方公尺）、F （面積0.24平方公尺）、G （
    面積0.24平方公尺）之冷氣機及水泥平台等突出物予以拆除
    ，並將該部分占用之土地騰空返還予原告。
二、被告應給付原告新臺幣（下同）80,907元，及自民國110年1
    2月14日起至清償日止，按年息5％計算之利息。
三、被告應自民國110年12月14日起至返還第一項所示土地之日
    止，按月給付原告253元。
四、原告其餘之訴駁回。　　
五、訴訟費用由被告負擔。　　　　
六、本判決第一項得假執行。但被告如以234,057元為原告預供
    擔保，得免為假執行。
七、本判決第二項得假執行。但被告如以80,907元為原告預供擔
    保，得免為假執行。
八、本判決第三項所命各期給付已到期部分，得假執行。但被告
    如以每期253元為原告預供擔保，得免為假執行。　　
九、原告其餘假執行之聲請駁回。　
    事實及理由
壹、程序部分
    按訴狀送達後，原告不得將原訴變更或追加他訴，但擴張或
    減縮應受判決事項之聲明者，不在此限；又補充或更正事實
    上或法律上之陳述者，非為訴之變更或追加，民事訴訟法第
    255條第1 項第3款、第256條分別定有明文。經查，本件原
    告起訴時原聲明：㈠被告應將坐落高雄市○○區○○○段○○○○段00
    00地號土地（下稱系爭土地）上之如起訴狀附件所示A、B部
    分之地上物拆除，並將該部分占用土地（面積為20.52平方
    公尺，以實測為準）騰空返還原告。㈡被告應給付原告1,364
    ,447元，及自起訴狀繕本送達被告之翌日起至清償日止，按
    年息5％計算之利息。㈢被告應自起訴狀繕本送達翌日起至返
    還上開土地之日止，按月給付原告22,741元。㈣願供擔保，
    請准宣告假執行（見審訴卷第11頁）。嗣經本院至現場履勘
    並請地政事務所測繪後，就聲明㈠部分更正及補充其聲明為
    ：被告應將系爭土地上如高雄市三民地政事務所收件日期文
    號：111 年4 月11日三法土字第004400號複丈成果圖所載（
    下稱附圖）所示編號A （面積0.35平方公尺）、B （面積0.
    25平方公尺）、C （面積0.24平方公尺）、D （面積0.21平
    方公尺）、E （面積0.23平方公尺）、F （面積0.24平方公
    尺）、G （面積0.24平方公尺）之冷氣機及水泥平台等突出
    物（下合稱系爭冷氣及平台）予以拆除，並將該部分占用之
    土地面積合計共5.18平方公尺騰空返還予原告。就聲明㈡部
    分減縮為：被告應給付原告1,359,127 元，及自起訴狀繕本
    送達被告之翌日起至清償日止，按年息5％計算之利息。就聲
    明㈢部分減縮及更正為：被告應自起訴狀繕本送達被告之翌
    日起至履行第一項聲明完畢之日止，按月給付原告5,741元
    （見本院卷第161頁）。原告所為前揭更正及減縮聲明，均
    與前開規定相符，自應准許。
貳、實體部分
一、原告主張：
  ㈠原告所有系爭土地及其上同段1416建號即門牌號碼高雄市○○
    區○○路000號房屋（下稱原告房屋），與被告所有坐落高雄
    市○○區○○○段○○○○段0000地號土地（下稱被告土地）及其上
    同段825建號即門牌號碼高雄市○○區○○路000號房屋（下稱被
    告房屋）毗鄰而居，惟被告在兩造房屋間之防火巷（下稱系
    爭防火巷）內，自其房屋外牆裝設系爭冷氣及平台、鐵欄杆
    等，並於兩造房屋間屋頂加蓋之遮雨棚（下稱系爭遮雨棚）
    均無權占用原告之系爭土地，原告自得依民法第767條第1項
    前段及中段規定，請求被告拆除並返還土地。
  ㈡被告無權占用面積計算如下（共計20.45平方公尺）：
  ⒈系爭冷氣及平台總面積：被告共裝設20台冷氣，附圖編號A、
    B、G處各4台、附圖編號C、F處各2台、附圖編號D處3台、附
    圖編號E處1台，共計5.18平方公尺。
  ⒉鐵欄杆總面積：5.88平方公尺【計算式：長1.4mx寬0.35m×每
    層樓3個×共4層樓＝5.88平方公尺，即起訴狀附件所示A部分
    之地上物】。
  ⒊系爭遮雨棚總面積：9.39平方公尺【依95年1月5日刑事案件
    測繪之面積，即起訴狀附件所示B部分之地上物】。
  ㈢被告無權占有原告所有之系爭土地，原告自得依民法第179條
    、第126條、土地法第97條第1項、第105條之規定，請求被
    告給付相當於租金之不當得利：以系爭土地110年1月公告現
    值為每平方公尺132,987元，被告占用面積為20.45平方公尺
    【計算式：系爭冷氣及平台5.18平方公尺＋鐵欄杆5.88平方
    公尺＋系爭遮雨棚9.39平方公尺＝20.45平方公尺】，原告請
    求起訴狀繕本送達日回溯5年期間，此段期間被告所受相當
    於租金的不當得利1,359,792元【計算式：132,987元×20.45
    平方公尺×l0％×5年＝1,359,792元】，另被告在起訴後拆除鐵
    欄杆及系爭遮雨棚，故請求就系爭冷氣及平台部分，自起訴
    狀繕本送達翌日起按月給付相當於租金之利益5,741元【計
    算式：132,987元×5.18平方公尺×lO％÷12月＝5,741元】。
  ㈣並聲明：⒈被告應將系爭土地上如附圖所示系爭冷氣及平台予
    以拆除，並將該部分占用之土地面積合計共5.18平方公尺騰
    空返還予原告。⒉被告應給付原告1,359,127 元，及自起訴
    狀繕本送達翌日起至清償日止，按年息5％計算之利息。⒊被
    告應自起訴狀繕本送達翌日起至履行第一項聲明完畢之日止
    ，按月給付原告5,741元。⒋願供擔保，請准宣告假執行。
二、被告則以：系爭土地上雖有被告設置之系爭冷氣及平台，然
    係得原告父親同意，自非無權占有，且冷氣設置實際均在空
    中，不影響原告之使用系爭防火巷，也並非對著原告房屋之
    窗戶設置，不影響原告房屋裝設冷氣，另1至4樓冷氣所占用
    之位置實際上有重疊，原告分開計算面積，亦不正確，而系
    爭防火巷甚窄，本就不可能出租他人，故原告就租金之計算
    顯不合理。當時購買被告房屋時就存在系爭遮雨棚，系爭遮
    雨棚並非被告所設置，被告是因過於破舊方將之修繕，範圍
    也非蓋滿系爭防火巷，且實際上有防雨功能是有利於兩造。
    再者，被告最近再次於相同位置換裝新冷氣，原告亦未表示
    反對，現又提起本件訴訟，有違誠信原則等語置辯，並聲明
    ：㈠原告之訴駁回。㈡願供擔保，請准宣告免為假執行。
三、兩造不爭執事項：
  ㈠原告所有系爭土地及其上同段房屋，與被告土地及其房屋毗
    鄰而居。
　㈡被告於其房屋裝設冷氣機共計20台，因部分冷氣位置在相同
    位置不同樓層，故地政依最大投影面積測量後，占用系爭土
    地之情形如附圖所載。
  ㈢原告起訴時，被告房屋外牆之窗戶外，設有鐵欄杆；兩棟房
    屋之巷弄最上方，被告設置系爭遮雨棚，範圍自被告房屋連
    接至原告房屋，於本院111年5月12日履勘時均已拆除。　
四、本件爭點：
  ㈠被告是否無權占用原告系爭土地？原告得否請求被告將系爭
    冷氣及平台拆除，並將該部分占用土地騰空返還原告？原告
    提起本件訴訟，有無違反誠信原則？
  ㈡原告得否請求被告給付相當租金之不當得利？金額為何？
五、本院之判斷
  ㈠被告是否無權占用原告系爭土地？原告得否請求被告將系爭
    冷氣及平台拆除，並將該部分占用土地騰空返還原告？原告
    提起本件訴訟，有無違反誠信原則？
  ⒈按所有人對於無權占有或侵奪其所有物者，得請求返還之。
    對於妨害其所有權者，得請求除去之。土地所有權，除法令
    有限制外，於其行使有利益之範圍內，及於土地之上下，民
    法第767條第1項、第773條前段分別定有明文規定。次按以
    無權占有為原因，請求返還所有物之訴，被告對於原告就其
    物有所有權之事實無爭執，而僅以非無權占有為抗辯者，原
    告於被告無權占有之事實，無舉證責任。被告應就其取得占
    有，係有正當權源之事實證明之。如不能證明，則應認原告
    之請求為正當（最高法院72年度台上字第1552、2516號判決
    意旨參照）。
　⒉查，被告所設置之系爭冷氣及平台、系爭遮雨棚占用原告之
    系爭土地一節，有附圖及三民地政事務所複丈日期95年1月5
    日土地複丈圖及面積計算表在卷可考（見審訴卷第129頁至
    第131頁），而系爭冷氣及平台與系爭遮雨棚，雖非直接設
    立在原告之系爭土地之地面上，而係突出於被告房屋外牆，
    然其投影範圍既均在系爭土地上，仍屬原告就系爭土地所有
    權之範圍，是依前揭說明，自當由被告就其有權占有之事實
    ，負舉證之責。被告雖辯稱係得原告父親同意始設置云云，
    惟就此部分事實，未能提出證據證明，自難認定為真實。再
    觀諸原告前對被告所提竊佔告訴，雖經高雄地方檢察署檢察
    官以95年度偵字第12301號對被告為不起訴處分（下稱系爭
    刑案），有該不起訴處分書在卷可考（見審訴卷第31頁至第
    34頁），原告當時告訴之範圍，尚有被告未經其父親張師垣
    同意在系爭土地上架設冷氣孔水泥平台，則以95年間原告即
    以該事實對被告提告，當認兩造雖為鄰居，然相處不睦，被
    告在該案中亦未以係經原告父親同意為答辯內容，則被告就
    冷氣平台及系爭遮雨棚之設置是否確有得原告父親同意，顯
    有疑問。再者，針對該案就所爭執被告在系爭防火巷口設置
    鐵門是否有構成竊佔一節，被告係以其誤認系爭防火巷之範
    圍均為其所有而否認有竊佔之故意，則以被告當時所為之抗
    辯，既認為系爭防火巷之範圍均為其所有，方以所有權人身
    份自居在該處設置鐵門，則就同在系爭防火巷內之系爭冷氣
    及平台與系爭遮雨棚部分，當亦無可能在設置時有詢問原告
    父親，進而徵得其等同意方設置之可能，是被告此部分所辯
    ，自難採憑。
　⒊按當事人對於他造主張之事實，或對於法官整理協議之不爭
    執事項，於言詞辯論或準備程序積極而明確的表示沒有意見
    ，性質上應屬民事訴訟法第279條第1項所規定之自認，在未
    經自認人依同條第3項規定合法撤銷前，法院不得為與其自
    認之事實相反之認定（最高法院111年度台上字第1605號判
    決意旨參照）。查，被告雖又辯稱系爭遮雨棚並非其所設置
    云云（本院卷第162頁），惟此一事實業據被告不爭執（見
    本院卷第145頁即不爭執事項㈢），被告未能提出證據證明其
    所為上開自認與事實不符，自無從撤銷該自認。
　⒋從而，被告所設置之系爭冷氣及平台、原設置之系爭遮雨棚
    （被告於本件訴訟中已拆除），均占用原告之系爭土地，被
    告復未能舉證證明其有占有權源，從而，原告依民法第767
    條第1項前段及中段之規定，請求被告將系爭土地上如附圖
    所示系爭冷氣及平台予以拆除，並將該部分占用之土地騰空
    返還予原告，自由理由，應予准許。
　⒌至於被告另以其近期再次於相同位置換裝新冷氣，原告未表
    示反對，現提起本件訴訟有違誠信原則云云。然查，被告更
    換冷氣時是否為原告明知，本有疑問，當無從以原告未即時
    積極為反對之作為，即認定有同意或容任被告為之。原告既
    為系爭土地之所有人，其依民法第767條第1項之規定提起本
    件訴訟，係以維護所有權之圓滿行使為目的，核屬權利之正
    當行使，難認係以損害被告為目的，縱因此影響被告現實使
    用之利益，亦為當然之結果，無從以此反推原告有違反誠信
    原則，是被告此部分所辯，實乏依據，即不可採。
  ㈡原告得否請求被告給付相當租金之不當得利？金額為何？
  ⒈按無法律上之原因而受利益，致他人受損害者，應返還其利
    益，民法第179條前段定有明文。次按依不當得利之法則請
    求返還不當得利，以無法律上之原因而受利益，致他人受有
    損害為其要件，故其得請求返還之範圍，應以對方所受之利
    益為度，非以請求人所受損害若干為準，無權占有他人土地
    ，可能獲得相當於租金之利益為社會通常之觀念（最高法院
    61年度台上字第1695號判決意旨參照）。查，被告搭設系爭
    冷氣及平台與系爭遮雨棚，並無正當合法占有權源，已如前
    述，則其無法律上之原因，受有占有使用該部分土地之利益
    ，並導致原告就系爭土地遭被告占用部分所有權之完整無從
    圓滿行使，而受有損害，被告自應返還其利益，依上開規定
    及判決意旨，原告請求被告返還相當於租金之不當得利，自
    屬有據。至於原告實際如何使用系爭土地，本為其基於所有
    權人之地位得自行決定，要無從因此即反推原告之使用權並
    無受影響，而未受有損害，是被告辯稱其所使用之範圍僅在
    空中，實際對原告使用無影響云云，自不可採。
　⒉另按城市地方房屋之租金，以不超過土地及其建築物申報總
    價年息10％為限，租用基地建築房屋亦準用之，土地法第97
    條第1項、第105條亦有明定。而所謂土地價額係指法定地價
    ，法定地價係指申報地價，土地所有權人未於公告期間申報
    地價者，以公告地價80％為其申報地價，亦為土地法施行法
    第25條、土地法第148條、平均地權條例第16條所明定。又
    基地租金之數額，除以基地申報地價為基礎外，尚須斟酌基
    地之位置、工商業繁榮之程度、承租人利用基地之經濟價值
    及所受利益等項，以為決定，並非必達申報總地價年息10％
    最高額（最高法院68年台上字第3071號判決意旨參照）。查
    ，系爭土地之地段商店林立，生活機能佳，兩造房屋均坐落
    臨天祥一路，現況一樓均出租予他人做飲料店使用一節，有
    本院履勘筆錄及現場照片在卷可參（見本院卷第47頁、第55
    頁至第60頁），是依系爭土地之坐落位置、周遭繁榮程度、
    交通便利性、生活機能完善度等綜合考量，並衡酌系爭土地
    之面積、形狀及被告利用情形等一切情狀，認原告請求依系
    爭土地公告現值年息10％計算相當租金不當得利，尚屬過高
    ，應以申報地價年息6％計算為當。
　⒊另原告起訴前，系爭防火巷上方經被告搭設系爭遮雨棚，已
    如前述，並有原告所提出之現場照片為佐（見審卷第35頁至
    第39頁），依上開照片觀之，被告搭設之遮雨棚乃自其房屋
    屋頂往右延伸至原告房屋牆面為止，範圍並自被告房屋正面
    牆面位置起往後延伸（即審訴卷第35頁照片），最末端尚超
    出被告房屋後牆壁些許（即審訴卷第39頁下方照片），此部
    分面積，因被告於本件訴訟中自行將系爭遮雨棚拆除而無從
    測量，然系爭刑案中，檢察事務官至現場指示地政人員測量
    巷弄（即系爭防火巷）面積，其測量係自鼎中街387號房屋
    （即被告房屋）前柱角至後牆壁外緣，測量結果系爭防火巷
    中原告之系爭土地面積為9.39平方公尺、被告土地為0.81平
    方公尺，有三民地政事務所複丈日期95年1月5日土地複丈圖
    及土地面積計算表在卷可參（見審訴卷第129頁至第131頁）
    ，而被告所搭設之系爭遮雨棚，尚超出其房屋後牆壁些許，
    且搭滿系爭防火巷，當認實際範圍大於9.39平方公尺，則原
    告以系爭刑案當時測繪之結果，即系爭防火巷原告所有之系
    爭土地面積9.39平方公尺，作為計算被告搭蓋系爭遮雨棚占
    用原告系爭土地面積之依據，當屬有據。被告辯稱未經測繪
    無從確認實際面積，及被告就系爭防火巷亦有0.81平方公尺
    之土地權利云云，均不可採。
　⒋而系爭遮雨棚係搭設在兩造房屋上方，遮蓋系爭防火巷，既
    如前述，是系爭冷氣及平台或鐵欄杆之範圍，均在系爭遮雨
    棚下方之範圍內，則計算「起訴前」被告所占用原告之系爭
    土地面積，當僅以此9.39平方公尺之範圍為限，要不因另有
    設置系爭冷氣及平台，或鐵欄杆，而需再另行重複計算該部
    分之面積之理，蓋倘被告係將系爭防火巷前後封起，全部據
    為己用，則於計算範圍時，亦當僅以其所占用之最大面積為
    計算，而無另在該範圍內以其他地上物為由重複計算該地上
    物之面積，是原告主張被告占用面積達20.45平方公尺，即
    不足採。又本件起訴狀繕本於110年12月13日送達被告，有
    本院送達證書可憑（見審訴卷第87頁），原告請求自起訴狀
    繕本送達前五年期間之不當得利費用，即自105年12月14日
    起至110年12月13日間，因其中105年12月14日至108年12月3
    1日間系爭土地申報地價為每平方公尺28,737元（見本院卷
    第137頁），是此段期間原告得請求之金額為49,370元【計
    算式：28,737元×6％×9.39平方公尺×（3+18/365）＝49,370元
    （小數點以下四捨五入）】，另109年1月1日至110年12月13
    日間系爭土地申報地價為每平方公尺28,698元（見本院卷第
    137頁），是原告得請求之金額為31,537元【計算式：28,69
    8元×6％×9.39平方公尺×（1+347/365）＝31,537元（小數點以
    下四捨五入）】，上開合計80,907元。是原告請求被告給付
    80,907元，為有理由，應予准許；逾此部分之請求，為無理
    由，應予駁回。
　⒌又系爭冷氣及平台係分別設置在被告房屋1至4樓相同位置不
    同樓層，是本院請地政人員測量各該冷氣及平台在系爭土地
    之最大投影面積，有本院履勘筆錄在卷可參（見本院卷第47
    頁），經測繪結果如附圖編號A至G所示共計1.76平方公尺（
    計算式：0.35＋0.25＋0.24＋0.21＋0.23＋0.24＋0.24＝1.76平方
    公尺）。此部分亦同前述，所計算面積應以上開投影之範圍
    為限，要不因相同投影位置上或下有設置數個系爭冷氣及平
    台，而需再另行重複計算該部分之面積。從而，原告主張系
    爭冷氣及平台之面積應以5.18平方公尺計算，自無理由。而
    系爭土地109年1月1日後之申報地價為每平方公尺28,698元
    ，已如前述，是原告得請求被告自110年12月14日起至履行
    主文第一項完畢之日止，按月給付原告253元【計算式：28,
    698元×6％×1.76平方公尺÷12＝253元（小數點以下四捨五入）
    】，為有理由，至其請求超逾此數額部分，難謂有據，不應
    准許。
　㈢末按給付無確定期限者，債務人於債權人得請求給付時，經
    其催告而未為給付，自受催告時起，負遲延責任。其經債權
    人起訴而送達訴狀，與催告有同一之效力；又遲延之債務，
    以支付金錢為標的者，債權人得請求依法定利率計算之遲延
    利息；應付利息之債務，其利率未經約定，亦無法律可據者
    ，週年利率為5％，民法第229條第2項、第233條第1項前段、
    第203條分別定有明文。查本件原告請求被告給付相當於租
    金之不當得利80,907元部分，係以支付金錢為標的，其給付
    無確定期限，故原告依前揭規定，請求被告自起訴狀繕本送
    達之翌日即110年12月14日（見審訴卷第87頁）起至清償日
    止，按法定利率即年息5％計算之利息，為有理由，應予准許
    。
六、綜上所述，原告依民法第767條第1項前段、中段及第179條
    前段等規定，請求⒈被告應將系爭土地上如附圖所示系爭冷
    氣及平台予以拆除，並將該部分占用之土地騰空返還予原告
    ；⒉被告應給付原告80,907元及自110年12月14日起至清償日
    止，按年息5％計算之利息。⒊被告應自110年12月14日起至將
    系爭冷氣及平台拆除並返還原告該部分土地之日止，按月給
    付原告253元，為有理由，應予准許；逾此部分之請求，為
    無理由，不應准許。
七、本判決主文第1至3項所命給付之金額未逾50萬元，依民事訴
    訟法第389條第1項第5款之規定，應由本院依職權宣告假執
    行，原告所為聲請供擔保為假執行之宣告，僅係促使法院職
    權之發動，自無庸就其聲請為准駁之裁判。而被告陳明願供
    擔保，經核並無不合，爰依民事訴訟法第392條第2項之規定
    ，分別酌定相當擔保金額准許之。至於，原告其餘之訴既經
    駁回，其假執行之聲請亦失所附麗，應併予駁回。
八、本件事證已臻明確，兩造其餘主張、抗辯等攻防方法及卷附
    其他證據，經本院斟酌後，認與判決結果不生影響，均毋庸
    再予逐一論述，附此敘明。
九、訴訟費用負擔之依據：本件兩造各為一部勝訴、一部敗訴，
    而原告敗訴部分即有關請求被告給付相當於不當得利部分，
    為附帶請求，依法免徵裁判費（民事訴訟法第77條之2 第2 
    項參照），本院認本件訴訟費用應依民事訴訟法第79條規定
    ，酌量情形由被告全部負擔，爰判決如主文第5項所示
中　　華　　民　　國　　111 　年　　11　　月　 10 　　日
                  民事第三庭 法　官　鄭珮玟
以上正本係照原本作成。
如對本判決上訴，須於判決送達後20日內向本院提出上訴狀。如
委任律師提起上訴者，應一併繳納上訴審裁判費。　　　　　　
中　　華　　民　　國　　111 　年　　11　　月　　10　　日
                             書記官  張傑琦
附圖：高雄市三民地政事務所收件日期文號：111 年4 月11日三
法土字第004400號複丈成果圖